【裁判字號】    94,上易,726
【裁判日期】    950124
【裁判案由】    酌減違約金
【裁判全文】
臺灣高等法院民事判決                 94年度上易字第726號
    上  訴  人  甲○○
    訴訟代理人  盛枝芬律師
    被 上訴 人  乙○○原名.
上列當事人間請求酌減違約金事件，上訴人對於中華民國94年7
月7日臺灣桃園地方法院94年度訴字第371號第一審判決提起上訴
，經本院於95年1月10日言詞辯論終結，判決如下：
    主      文
上訴駁回。
第二審訴訟費用由上訴人負擔。
    事實及理由
一、本件上訴人聲明求為判決：(一)原判決關於不利上訴人部分廢
    棄。(二)上開廢棄部分，被上訴人在第一審之訴及假執行之聲
    請均駁回。
    被上訴人聲明求為判決：上訴駁回。
二、被上訴人起訴主張：被上訴人經由訴外人北區房屋仲介股份
    有限公司（下稱北區房屋公司）龍潭分公司之仲介，於民國
    （下同）93年11月 4日，以新臺幣（下同）2，844萬元之價
    金，向上訴人購買坐落桃園縣龍潭鄉○○段大坪小段261之2
    、261之8地號土地（下稱系爭土地），並於當日支付第 1期
    款 200萬元予上訴人。旋被上訴人因資金周轉困難未能繳交
    第2期款，乃於簽約不久後之94年2月間，向上訴人表示無法
    購買並請求酌減違約金，惟上訴人堅持沒收全數已付價金，
    其違約金顯然過高，爰依民法第 252條之規定及不當得利之
    法則，請求酌減違約金為30萬元，並求為命上訴人返還其餘
    170 萬元及法定遲延利息之判決（原審判決上訴人應給付被
    上訴人141萬1,085元本息；而駁回被上訴人其餘之訴。上訴
    人就其敗訴部分聲明不服，提起上訴；被上訴人就其敗訴部
    分未據聲明不服，已告確定）。
    上訴人則以：兩造於93年11月 4日訂約時，被上訴人告知需
    以其所有他筆土地貸款始得支付價金，伊乃同意被上訴人延
    至94年2月4日支付第2期款，其間曾有他人多次向伊探詢購
    地，伊均以土地已出售為由予以婉拒，詎被上訴人並未向銀
    行申辦貸款，反多次帶人到現場看地，意圖買空賣空轉手圖
    利；及至94年2月4日第 2期付款期日屆至，被上訴人透過仲
    介人員告知當日無法付款，並稱除非伊同意將系爭土地提供
    予其貸款支付價金，否則將解除契約，伊不願訟累，只得再
    與被上訴人簽訂補充契約，同意第2期款延至94年2月16日支
    付600萬元。然迨至94年2月16日被上訴人又藉故不付款，亦
    未聯絡後續處理事宜，伊見被上訴人毫無誠信，乃於翌（17
    ）日函催被上訴人限期履行並為附條件解除契約之意思表示
    ，然因被上訴人拒收，招領逾期致遭退回；伊所沒收之定金
    200萬元僅占買賣總價 7%，且伊確因被上訴人片面毀約，受
    有代書費用等多項損害，被上訴人未能證明上開違約金之約
    定有何過高情事，竟請求酌減並返還其中 170萬元，自屬無
    據等語，資為抗辯。
三、經查，兩造於93年11月 4日簽訂系爭買賣契約書，約定被上
    訴人以總價 2,844萬元向上訴人購買系爭土地，被上訴人已
    於訂約當日，支付第1期款200萬元予上訴人；被上訴人依約
    原應於94年2月4日前支付第2期款2,500萬元，然被上訴人並
    未依約履行，兩造乃於94年2月4日再簽訂補充協議，同意被
    上訴人延至同年2月16日支付600萬元，惟被上訴人屆期仍未
    付款；上訴人已於同年2月17日致函被上訴人，定3日之期限
    催告履行，並為附條件解除契約之意思表示，但因招領逾期
    而遭退回，依系爭買賣契約書第9條第3項之約定，視為該函
    件已於第一次郵遞之94年2月18日送達於被上訴人之事實，
    有不動產買賣契約書、補充協議及存證信函及其信封可證（
    見原審卷10至14、30、32至34頁），且為兩造所不爭執，自
    堪信為真實。
四、按違約金，除當事人另有訂定外，視為因不履行而生損害之
    賠償總額，民法第250條第2項前段定有明文；又約定之違約
    金額過高者，法院得減至相當之數額，為民法第 252條所明
    定。本件兩造間系爭買賣契約書第9條第1項前段約定：「本
    約簽定後，倘甲方（指被上訴人）不買或不按約定日期付款
    ，經乙方（指上訴人）定期催告仍不給付時，願將既付價款
    全部由乙方無條件沒收，抵作違約金，並解除本約……」（
    見原審卷12頁），既未特別明定為懲罰性違約金，依民法第
    250條第2項前段之規定，應屬損害賠償總額預定性質之違約
    金，此亦為兩造所是認（見原審卷69頁及本院卷30頁），則
    就所約定之違約金是否過高，尤應考量上訴人實際上所受之
    積極損害及消極損害，並就上開各項因素一併予以斟酌，尚
    不得逕依違約金所占買賣總價之百分比，作為衡量之標準。
    茲查被上訴人主張上訴人沒收定金 200萬元充作違約金，尚
    屬過高乙節，固為上訴人所否認，並以：伊因被上訴人不履
    行系爭買賣契約，致受有印花稅捐、代書費用、仲介費、整
    修老家計劃延宕、配偶憂心而致中風等損害，且喪失另行出
    售系爭土地之機會，系爭違約金僅占買賣總價7%，並無過高
    情事等語置辯。經查：
    (一)上訴人原欲將系爭土地移轉登記予其子倪亞權、倪清雄共
      有，並已送件辦理所有權移轉登記，嗣因被上訴人向上訴
      人購買系爭土地，上訴人乃撤回登記之申請，因而損失印
      花稅捐及代書費用3萬8,082元等情，有上訴人提出之土地
      買賣所有權移轉契約書、及房地產登記費用明細表可證（
      見原審卷37至39頁），且為被上訴人所不爭執（見原審卷
      51頁），故此部分應屬被上訴人不履行系爭買賣契約致上
      訴人所受積極損害。
    (二)依兩造間系爭買賣契約書之約定，被上訴人原應於94年2
      月4日支付第 2期款2,500萬元，並於系爭土地辦理移轉登
      記後3日內給付尾款144萬元（見原審卷10、11頁）。是若
      被上訴人履行買賣契約依約給付第 2期款及尾款，上訴人
      即得獲取該價金之利息，故就該利息而言，自屬上訴人因
      被上訴人不履行買賣契約所受消極損害（至價金本身係屬
      系爭土地之對價，系爭土地既仍屬上訴人所有，自不能認
      為上訴人受有該價金之損害）。茲依被上訴人未付價款共
      2,644萬元，如自94年 2月4日起計算至上訴人解除契約之
      翌日即94年 2月22日止之法定利息，應為6萬9,772元（其
      計算式為：26,440,000元×5%×1/12月×19/30=6萬9,772
      元，元以下四捨五入；至解約後所生損害，不在違約金是
      否過高斟酌之列─最高法院86年度台上字第1084號、85年
      度台上字第1474號判決參照）；而原判決認定此部分損害
      應為 55萬0,833元，未據被上訴人聲明不服，故此部分利
      息損害仍應計為 55萬0,833元。
    (三)雖上訴人抗辯伊因與被上訴人簽訂系爭買賣契約，喪失將
      系爭土地以每坪1萬5,000元出售予訴外人陳振榮之機會，
      致受有價差利益之損害云云。惟查，訴外人陳振榮於兩造
      訂約前之93年10月中旬，知悉上訴人所有系爭土地有意出
      售，曾以電話向上訴人探詢，上訴人出價每坪1萬5,000元
      ，嗣因陳振榮之姐夫建議將價格再談低一些，陳振榮於93
      年11月中旬再向上訴人詢問時，即獲告知系爭土地已出售
      他人等情，業據證人陳振榮在原審到場證述明確（見原審
      卷74頁），足見所謂「每坪1萬5,000元」僅係上訴人之出
      價。且依不動產交易之習慣，賣方為預留買方殺價空間，
      出價往往高於市價，訴外人陳振榮僅止於詢價階段，尚未
      就買賣價金與上訴人進行磋商，更未決意購買，殊難僅憑
      上訴人單方面之出價，遽認上訴人喪失以每坪1萬5,000元
      之價格出售系爭土地之機會；復經徵諸證人即北區房屋公
      司龍潭分公司主任李光俊在原審到場證述：「…93年10月
      3 日被告（指上訴人）打電話給我隔天要去系爭土地處，
      請我幫他估價，94年10月 4日就在土地現場簽約委託我們
      」、「…被告不同意（我的估價），被告開價（每坪）1
      萬3,000元，我建議他要有議價空間，建議他賣 1萬5,000
      元」、「（93年10月 4日簽約後系爭土地的市價為）每坪
      9,000元至1萬元左右」、「（在93年10月 4日簽約後，除
      原告外）有人看過但沒人有意願（購買系爭土地）」、「
      （兩造）後來價錢談成為每坪 1萬元」等語（見原審卷70
      、71、73頁），益見系爭土地於兩造訂約前後之市價，約
      莫等於兩造所約定之買賣價金，上訴人出價每坪1萬5,000
      元，實已預留議價空間在內，是上訴人當時縱另有出售系
      爭土地之機會，其成交價格亦將與系爭買賣價金相當，尤
      難認上訴人因被上訴人不履行買賣契約，受有價差利益之
      損害。
    (四)雖上訴人另抗辯伊因被上訴人不履行系爭買賣契約，致受
      有支出仲介費 56萬8,400元之損害云云。然查，系爭土地
      買賣成交後，北區房屋公司曾向上訴人請求給付仲介費，
      但其後希望兩造和解結案，乃將本案視為未成交，故未向
      上訴人收取仲介費等情，業經證人李光俊證述屬實（見原
      審卷72頁）；且北區房屋公司龍潭分公司嗣於94年11月17
      日與被上訴人簽訂協議書乙紙，亦已載明：「緣乙○○（
      原名鄒炎機）（以下簡稱甲方）經由北區房屋公司龍潭分
      公司（以下簡稱乙方）購買坐落桃園縣龍潭鄉○○段大坪
      小段261之2、261之8地號土地兩筆，因本案已判決協議解
      約，雙方今達成協議甲方以10萬元支付仲介費予乙方，乙
      方不得再向甲方及本土地賣方甲○○求償仲介費…」（見
      本院卷26頁），足見北區房屋公司確已拋棄對上訴人之仲
      介費請求權。是上訴人自未受有支出仲介費之損害。
    (五)至上訴人抗辯伊原計劃將出售系爭土地之得款，用以整修
      老家，並已接洽廠商進行估價乙節，固據其提出估價單為
      證（見原審卷40至42頁），然此係屬上訴人運用買賣價金
      之他項計劃，房屋雖未能整修，然上訴人亦未支出整修費
      用，尚難認上訴人因此受有若何損害。又上訴人另云伊配
      偶陳月娥於被上訴人毀約不買後中風乙節，固據其提出國
      泰綜合醫院新竹分院診斷證明書及中華民國身心障礙手冊
      為證（見原審卷35、56頁），惟導致中風之原因本有多端
      ，其中尤以平日飲食、遺傳、天候等為重要因素，上訴人
      既不能證明其配偶確係因憂心系爭土地買賣而致中風，則
      就此一部分，亦難認係因被上訴人不履行買賣契約所致損
      害。
    (六)綜上所述，上訴人因被上訴人不履行系爭買賣契約，受有
      損害計為58萬8,915元（其計算式為：38,082元 +550,833
      元=588,915元），此一損害，自為考量系爭損害賠償總額
      預定性質違約金是否過高時，所應斟酌。上訴人徒憑伊沒
      收抵作違約金之 200萬元，僅占買賣總價7%，遽謂系爭違
      約金額並未過高云云，尚不足為據。是原判決認兩造約定
      由上訴人沒收被上訴人所付定金 200萬元充作違約金，尚
      屬過高，予以酌減為 58萬8,915元，尚無不合。
五、從而，被上訴人本於民法第 252條之規定及不當得利之法則
    ，請求上訴人給付141萬1,085元（其計算式為： 1,700,000
    元-(588,915元-300,000元)=1,411,085元）及自起訴狀繕本
    送達之翌日即94年 3月31日起至清償日止，按年息5%計算之
    利息部分，自屬應予准許。原審就上開部分所為上訴人敗訴
    之判決，並無不合，上訴論旨指摘原判決此部分不當，求予
    廢棄改判，為無理由。
六、至兩造其餘之攻擊或防禦方法及未經援用之證據，經本院斟
    酌後，認為均不足以影響本判決之結果，自無逐一詳予論駁
    之必要，併此敘明。
七、據上論結，本件上訴為無理由，依民事訴訟法第449條第1項
    、第78條，判決如主文。
中    華    民    國    95    年    1     月    24    日
                  民事第六庭  審判長法  官  林鄉誠
                                    法  官  楊豐卿
                                    法  官  梁玉芬
正本係照原本作成。
兩造均不得上訴。
中    華    民    國    95    年    1     月    25    日
                                    書記官  常淑慧


司法院資訊處製作；財團法人民間司法改革基金會備份。
